臺灣士林地方法院民事判決　　　　　　　99年度訴字第1065號
原　　　告
即反訴被告　誠品股份有限公司
法定代理人　吳清友
訴訟代理人　郭瓔滿律師
複代理人　　陳豪杉律師
被　　　告
即反訴原告　行政院國軍退除役官兵輔導委員會台北榮民總醫院
法定代理人　林芳郁
訴訟代理人　張家琦律師
　　　　　　林鳳秋律師
複代理人　　陳立婕律師
　　　　　　許佩霖律師
　　　　　　劉雅雲
上列當事人間請求返還履約保證金事件，本院於100 年11月22日
言詞辯論終結，判決如下：
    主      文
原告之訴駁回。
訴訟費用新臺幣伍萬壹仟零參拾元由原告負擔。
反訴被告應給付反訴原告新臺幣肆佰貳拾萬伍仟壹佰伍拾柒元，
及自民國九十九年三月十九日起至清償日止，按週年利率百分之
六計算之利息。
反訴訴訟費用新臺幣肆萬貳仟陸佰柒拾玖元由反訴被告負擔。
本判決第三項於反訴原告以新臺幣壹佰肆拾萬元為反訴被告供擔
保後，得假執行；但反訴被告如於假執行程序實施前，以新臺幣
肆佰貳拾萬伍仟壹佰伍拾柒元為反訴原告預供擔保，得免為假執
行。
    事實及理由
壹、本訴部分：
一、原告起訴主張：兩造於93年4 月15日簽訂「委託經營管理契
    約」（下稱系爭契約），約定被告將「臺北榮民總醫院生活
    廣場」（下稱生活廣場）委託原告經營管理。委託經營期間
    自93年5 月2 日起至98年5 月1 日止，共計5 年，原告並依
    系爭契約第4 條第2 項繳納新臺幣（下同）500 萬元之履約
    保證金。惟被告因在93年5 月2 日起至96年8 月31日間，基
    於系爭契約而向原告收取場地使用費（即權利金）後，未依
    法開立統一發票，亦未向稅捐機關報繳營業稅，致遭國稅局
    追徵營業稅9,205,157 元及裁罰罰鍰，被告乃就上開處分向
    財政部提出訴願，並經財政部駁回在案。被告嗣後乃以98年
    4 月13日北總營字第0980007530號函，向原告請求支付上開
    營業稅計9,205,157 元。嗣系爭契約於5 月1 日期滿屆止，
    原告依系爭契約第10條規定將場地交還予被告，並請求被告
    依契約第4 條第2 項規定將履約保證金返還予原告。詎被告
    則以上開營業稅應由原告繳納為由拒絕返還，被告並於98年
    12月30日，以函向原告主張逕以該履約保證金500 元抵繳該
    筆營業稅。為此，提起本訴等語。並聲明：(一)被告應給付原
    告500 萬元，及自98年5 月9 日起至清償日止按年息5%計算
    之利息。(二)願供擔保，請准宣告假執行
二、被告則以：兩造於93年4 月15日簽訂系爭契約，由被告提供
    生活廣場，委託原告自93年5 月2 日起至98年5 月1 日止經
    營。依系爭契約約定，由原告負擔系爭契約定額權利金及經
    營權利金所生之營業稅。惟原告僅繳納96年10月至98年5 月
    間之營業稅計4,814,867 元，然就93年5 月至96年9 月間，
    所生之稅額且經被告代繳共9,205,157 元，迄今給付。原告
    既未依系爭契約約定，繳清營業稅額9,205,157 元，則被告
    依系爭契約約定，得自履約保證金中500 萬元中扣抵原告應
    給付之營業稅款9,205,157 元，扣除後既尚有不足，原告自
    不得再請求被告返還履約保證金。另原告雖主張定額權利金
    及經營權利金所生之營業稅額應由被告負擔，然原告之主張
    顯與系爭契約約定應由原告負擔之內容不符，顯非可採等語
    置辯。並聲明：求為判決，駁回原告之訴及假執行之聲請，
    如受不利之判決，願供擔保免為假執行。
三、本件經兩造協議後簡化爭點如下：
  甲、兩造所不爭執之事項：
    (一)兩造於93年4 月15日簽訂系爭契約（本院卷一第10-15 頁
      ），約定被告將生活廣場委託原告經營管理，委託經營期
      間（契約第2 條之使用期間）自93年5 月2 日起至98 年5
      月1 日止共計5 年，原告並依系爭契約第4 條第2 項繳納
      500 萬元之履約保證金。
    (二)系爭契約第3 條第2 項付款辦法：「(一)定額權利金：乙方
      應於每月一日前，以現金、金融機構支票或金融機構保付
      支票，支付235 萬元（不含5%五營業稅）... 」「(二)經營
      權利金：於臺北市營業人銷售額與稅捐單位規定之稅額申
      報書（401 ）截止申報期間後10日（含）內（以繳款書所
      蓋戳記日期為準），以現金、金融機構支票或金融機構保
      付支票，支付經營權利金（不含5%營業稅）... 」（本院
      卷一第10頁背面）。
    (三)系爭契約第4 條第2 項：乙方所繳之履約保證金500 萬元
      整，於契約期滿後乙方繳清定額權利金、經營權利金、管
      理費、違約金、損害賠償及其他費用，至稅捐機關辦理營
      業註銷，並履行本契約所載義務，經甲方查證無誤後，無
      息退還給乙方（本院卷一第11頁）。
    (四)系爭契約第4 條第3 項前段：甲方得自履約保證金中扣抵
      乙方應給付甲方欠繳之違約金、損害賠償及其他費用，如
      有不足並得另行追償之（本院卷一第11頁）。  。
    (五)系爭契約第6 條第1 項：乙方應自負盈虧，負責管理、維
      護甲方所交付之委託營運管理標的物，並應負擔受託營運
      所衍生之各項稅捐、規費、維修、行銷、人事及因違反法
      令應繳納之罰金、罰緩等費用（本院卷一第12頁）。
    (六)系爭契約第7 條第1 項：營業場所之契約期滿、解除或終
      止時，應即停止營業，並在翌日起7 日內，至稅捐機關辦
      理營業註銷，並繳清因本契約所發生之其他稅捐及罰款（
      本院卷一第12頁背面）。
    (七)被告向原告收取場地使用費（即權利金）後，遭國稅局追
      徵營業稅裁罰罰鍰，被告乃就上開處分向財政部提出訴願
      ，經財政部訴願決定駁回（本院卷一第55-57 頁）。上揭
      營業稅額，被告於97年3 月5 日繳納完畢（本院卷第41頁
      ）。
    (八)被告曾於98年4 月13日與98年4 月30日，分別以北總營字
      第0980007530號函、北總營字第0980008964號函（本院卷
      一第42、44頁）告知原告應依系爭契約相關規定負擔上開
      營業稅額。再分別於98年12月30日、99年3 月3 日發函（
      本院卷一第47、48頁）向原告主張以履約保證金500 萬元
      抵繳及另行於收受函文15日內支付其餘4,205,157 元。
    (九)原告已將生生活廣場之場地於租約到期後立即清空返還。
    (十)本件本訴若本訴原告勝訴，則法定遲延利息自98年5 月9
      日起至清償之日止，按年息5%計算之利息。
    (十一)本件反訴若反訴原告勝訴，則法定遲延利息自99年3 月19
      日起至清償之日止，按年息5%計算之利息。
    (十二)原告繳納96年10月至98年5 月間之營業稅4,814,867 元（
      本院卷一第69-84 頁）。
    (十三)本件若反訴被告應繳納93年5 月至96年9 月期間之營業稅
      額9,205,157 元時，本訴被告得以上開營業稅與本訴原告
      所繳納之履約保證金500 萬元互為抵銷。
    (十四)被告歷來開立予原告之繳款憑證如下：
    1.定額權利金部分自93年5 月2 日起至96年9 月31日止，經
      營權利金部分自93年5 月2 日起至96年8 月31日日止，被
      告係於收款後開立台北榮民總醫院自行收納款項統一收據
      予原告。
    2.定額權利金部分自96年10月1 日起至97年4 月30日止，經
      營權利金部分自96年9 月1 日起至97年2 月28日止，被告
      係開立財政部台北市國稅局機關團體銷售貨物或勞務申報
      銷售額與營業稅繳款書予原告。
    3.定額權利金部分自97年5 月1 日起至98年5 月1 日止，經
      營權利金部分自97年3 月1 日起至98年5 月1 日止，被告
      係開立統一發票予原告。
  乙、兩造所爭執之事項：
      被告委託原告於93年5 月起至96年9 月止，經營管理生活
      廣場所生之營業稅額9,205,157 元，是否應由原告負擔？
四、經查：
（一）按解釋契約，固須探求當事人立約時之真意，不能拘泥於
      契約之文字，但契約文字業已表示當事人真意，無須別事
      探求者，即不得反捨契約文字而更為曲解。最高法院17年
      上字第1118號判例參照。查，系爭契約書第6 條第1 項：
      乙方應自負盈虧，負責管理、維護甲方所交付之委託營運
      管理標的物，並應負擔受託營運所衍生之各項稅捐、規費
      、維修、行銷、人事及因違反法令應繳納之罰金、罰緩等
      費用。第7 條第1 項：營業場所之契約期滿、解除或終止
      時，應即停止營業，並在翌日起7 日內，至稅捐機關辦理
      營業註銷，並繳清因本契約所發生之其他稅捐及罰款一事
      ，為兩造所不爭執（詳上揭兩造所不爭執事項(五)、(六)，本
      院卷二第61頁）。則依上揭契約內容以觀，契約已載明系
      爭契約所發生之各項稅捐，概括約定應由原告負擔，而不
      以雙方合意或明示列舉者為限。又，系爭契約第3 條第2
      項之付款辦法亦明定：「(一)定額權利金：乙方應於每月一
      日前，以現金、金融機構支票或金融機構保付支票，支付
      235 萬元（不含5%營業稅）... 」一事，復為兩造所不爭
      執（詳上揭兩造所不爭執事項(二)，本院卷二第60頁背面）
      。顯見原告依系爭契約約定，除每月應實際支付足額之定
      額保證金235 萬元外，5%之營業稅額，亦為原告所應負擔
      範圍之內。此外，依系爭契約第5 條第4 項約定：本契約
      文件之一切規定得互為補充，如仍有不明確之處，以甲方
      （即被告）解釋為準（本院卷一第15頁）。則依上揭約定
      ，被告辯稱經營管理生活廣場所生之營業稅額9,205,157
      元，應由原告負擔一事，亦非無憑。則原告主張上開系爭
      契約條款「稅捐」等文字之真意，顯未包含權利金之營業
      稅額云云，自不足採。
（二）原告復主張，被告自始即誤認其毋須報繳營業稅，因而僅
      開立收據而非發票，殆至國稅局裁處後始改開立發票，由
      於原告可作為進項金額抵扣，為維商誼方勉為同意繳納，
      被告自不得事後藉系爭契約，將其先前應負擔之營業稅轉
      嫁由原告負擔等語。惟查，本件營業稅額9,205,157 元依
      上開系爭契約規定，應由原告負擔一事，已如上述，故並
      無原告所稱事後轉嫁之情事。且於96年10月起被告改開立
      合法憑證後，原告即依約繳納營業稅而不另爭執一事，亦
      可證明原告於系爭契約訂立之初，即明知依系爭契約有負
      擔營業稅額之義務，而該義務並不因被告於93年5 月至96
      年9 月期間內，未合法開立發票而免除，故與原告所稱其
      得否持合法憑證，作為進項金額抵扣亦無關連。是原告上
      揭主張，亦不可採。
（三）至原告另稱，被告委託原告經營生活廣場，由該委託行為
      向原告收取權利金所生之營業稅，被告應為納稅義務人，
      且系爭契約第4 條第2 項及第7 條第1 項所定，原告「應
      至稅捐機關辦理營業註銷」，顯係特指原告自己受託經營
      生活廣場而設立之營業稅籍應為註銷，並繳納其自為營業
      人所應負擔之稅捐，與被告有無營業稅籍或應否自為繳納
      營業稅無涉，被告自不得據此拒絕返還履約保證金等語。
      然查，原告受被告委託經營生活廣場，並依系爭契約第6
      條規定負擔受託營運所衍生之各項稅捐等費用，即應負擔
      營業稅額9,205,157 元一事，已如前述，則原告依約給付
      與被告之權利金，亦屬其受託營運所應給付之費用，則從
      中所衍生之營業稅，自當解為由原告自行負擔，始為合理
      。與被告是否基於委託人身份向原告收取權利金無涉。再
      者，觀諸系爭契約第4 條第2 項及第7 條第1 項業已明訂
      ，原告需於契約期滿後繳清定額權利金、經營權利金、管
      理費、違約金、損害賠償及其他費用，以及應至稅捐機關
      辦理營業註銷，並應履行系爭契約所載義務，及繳清因系
      爭契約所發生之其他稅捐及罰款，經查證無誤後，方可取
      回履約保證金。蓋營業稅額9,205,157 元部分，既屬其受
      託營運所應給付權利金所衍生之費用，原告自應於契約期
      滿繳清營業稅額9,205,157 元，方有請求退還履約保證金
      之權利。
（四）再查，若原告應繳納93年5 月至96年9 月期間之營業稅額
      9,205,157 元時，被告得以上開營業稅與原告所繳納之履
      約保證金500 萬元互為抵銷一事，為兩造所不爭執（詳上
      揭兩造所不爭執之事項(十三)所載，本院卷二第61頁背面）。
      準此，被告委託原告於93年5 月起至96年9 月止，經營管
      理生活廣場所生之營業稅額9,205,157 元，既應由原告負
      擔一事，業如上述，則原告請求返還履約保證金500 萬元
      ，被告自得以原告應負擔之營業稅額9,205,157 元，與原
      告所繳納之履約保證金500 萬元互為抵銷。從而，原告請
      求被告應給付原告500 萬元，及自98年5 月9 日起至清償
      日止按年息5%計算之利息，顯無理由，應予駁回，並依職
      權確定原告應負擔之訴訟費用額應為51,030元（第一審裁
      判費50,500元、證人旅費530 元）。
（五）就本訴部分，原告之訴既經駁回，其假執行之聲請即失所
      附麗，應併予駁回。
貳、反訴部分
一、反訴原告起訴主張：兩造於93年4 月15日簽訂「生活廣場委
    託經營管理」契約，依系爭契約約定，應由反訴被告負擔系
    爭契約定額權利金及經營權利金所生之營業稅額。惟反訴被
    告僅繳納96年10月至98年5 月間之營業稅計4,814,867 元，
    然就93年5 月至96年9 月間所生，並經反訴原告代繳之稅額
    共9,205,157 元，迄未給付。是依系爭契約第6 條第1 項、
    第7 條第1 項及第4 條第3 項約定，扣抵反訴被告所交之履
    約保證金中500 萬元後，尚有4,205,157 元之不足費用（計
    算式：9,205,157 －500 萬），為此，提提起反訴。並聲明
    ：(一)反訴被告應給付反訴原告4,205,157 元，及自99年3 月
    19日起至清償日止，按年息5%計算之利息。(二)願供擔保，請
    准宣告假執行。
二、反訴被告則以：反訴原告於本訴審理中提起反訴，要求反訴
    被告應給付上述營業稅額9,205,157 元，並扣除履約保證金
    500 萬元後，尚應付4,205,157 元。但反訴被告認係因反訴
    原告本身不諳法令始遭課處營業稅及罰鍰，且系爭契約並無
    反訴被告應負擔反訴原告應繳納之營業稅之約定等語置辯。
    並聲明：(一)反訴原告之訴及假執行聲請均駁回。(二)如受不利
    之判決，願供擔保免為假執行。
三、本院得心證之理由：
（一）反訴原告主張：依系爭契約約定，應由反訴被告負擔系爭
      契約定額權利金及經營權利金所生之營業稅額9,205,157
      元。經其扣抵反訴被告所交之履約保證金500 萬元後，尚
      不足4,205,157 元，自應由反訴被告給付等語。反訴被告
      則以：上揭費用非反訴被告所應負擔等語置辯。然查，反
      訴原告委託反訴被告於93年5 月起至96年9 月止，經營管
      理生活廣場所生之營業稅額9,205,157 元，應由反訴被告
      負擔一事，已如上述。又反訴原告曾於98年4 月13日與98
      年4 月30日，分以北總營字第0980007530號函、北總營字
      第0980008964號函（本院卷一第42、44頁），告知反訴被
      告應依系爭契約相關規定負擔上開營業稅額9,205,157 元
      ，再分於98年12月30日、99年3 月3 日發函（本院卷一第
      47、48頁）向反訴被告主張，以履約保證金500 萬元抵繳
      ，及另行於收受函文15日內支付其餘4,205,157 元一事，
      為兩造所不爭執（詳上揭兩造所不爭執之事項(八)所載，本
      院卷二第61頁），而反訴被告迄今尚未給付4,205,157 元
      ，準此，反訴原告請求反訴被告給付該筆款項元，應屬有
      據。
（二）從而，反訴原告本於系爭契約之法律關係，請求反訴被告
      連帶給付如主文第3 項所示之款項及法定遲延利息，依法
      即無不合，應予准許，並依職權確定反訴被告應負擔之訴
      訟費用額應為42,679元（第一審裁判費42,679元）。
（三）就反訴部分，兩造分別陳明願供擔保請准宣告及免為假執
      行，經核均無不合，爰分別酌定相當擔保金額宣告及免為
      假執行。
、本件判決基礎已臻明確，兩造所提出之攻擊、防禦方法暨訴
    訟資料，經本院斟酌後，認為均於判決之結果無影響，亦與
    本案之爭點無涉，自無庸逐一論述，併此敘明。
肆、訴訟費用負擔之依據：民事訴訟法第78條、第87條第1 項。
中    華    民    國   100    年    12    月    6     日
                  民事第一庭  法  官  陳梅欽
以上正本係照原本作成。
如對本判決上訴須於判決送達後廿日內向本院提出上訴狀。如委
任律師提起上訴者，應一併繳納上訴審裁判費。
中    華    民    國   100    年    12    月    6     日
                              書記官  羅伊安